臺灣宜蘭地方法院民事判決　　　　　　　 98年度訴字第414號
原　　　告　林璟翔原名林芳濱.
　　　　　　林芳昌
共　　　同
訴訟代理人　余鑑昌律師
被　　　告　彰化商業銀行股份有限公司
法定代理人　陳淮舟
訴訟代理人　范智偉
上列當事人間債務人異議之訴事件，本院於民國100年3月9日言
詞辯論終結，判決如下：
    主  文
本院九十八年度司執字第一二三０三號求償債務強制執行事件就
原告林璟翔部分之執行程序應予撤銷。
原告其餘之訴駁回。
訴訟費用新臺幣參萬貳仟零捌拾陸元由被告負擔二分之一即新臺
幣壹萬陸仟零肆拾參元；餘由原告林芳昌負擔。
    事  實  及  理  由
一、原告起訴主張：
(一)、按繼承人對於被繼承人之債務，以因繼承所得遺產為限，負
    清償責任。繼承在民法繼承編民國98年5月22日修正施行前
    開始，繼承人對於繼承開始以前已發生代負履行責任之保證
    契約債務，由其繼續履行債務顯失公平者，以所得遺產為限
    ，負清償責任，民法第1148條第2項、民法繼承編施行法第1
    條之3第2項分別定有明文，故債權人執行之標的應以所得遺
    產為限，先予敘明。
(二)、本件被告以訴外人即原告之母蔡蘭所積欠之保證債務，向
    鈞院聲請執行原告林璟翔對訴外人經濟部水利署第一河川局
    每月應受領之薪資債權予以扣押、對原告林璟翔、林芳昌對
    訴外人有限責任宜蘭信用合作社（下稱宜蘭信用合作社）之
    股金、出資額、存款債權予以扣押及對原告之財產查封，此
    經鈞院以98年度司執字第12303號求償債務強制執行事件受
    理在案。然蔡蘭於97年11月28日死亡，上開保證債務於蔡
    蘭死亡前之87年間即已發生，又蔡蘭未遺有任何財產，
    卻遺留債務，而債務之發生又純係擔任訴外人林宮燕借款之
    連帶保證人，未取得任何利益。查被告聲請強制執行原告林
    璟翔之標的即經濟部水利署第一河川局每月應領之薪資，係
    原告林璟翔任職公職之所得；宜蘭信用合作社之股金、出資
    額、存款為原告林璟翔、林芳昌固有財產，並非蔡蘭之遺
    產，即原告並未繼承取得蔡蘭之遺產。又被告從未向原告
    請求或催告原告清償債務，突然收受系爭強制執行事件執行
    通知，始知有上開債務，因此原告2人對被告追償蔡蘭之
    高額保證債務及利息，實非原告所能預料，依一般情理認知
    顯然有失公平。
(三)、被告以蔡蘭將坐落宜蘭縣宜蘭市○○○段300-22、300-32
    地號即現今執行標的宜蘭市○○○段479、303-28地號之土地
    與坐落宜蘭縣宜蘭市○○○路36巷28號之建物贈與原告林芳
    昌置辯，惟查蔡蘭所有上開不動產係原告林芳昌以買賣方
    式取得，此有上開不動產土地登記謄本、建物登記謄本及宜
    蘭縣宜蘭地政事務所民眾閱覽異動索引可資證明。又被告主
    張蔡蘭將其所有郵局與宜蘭信用合作社及其他銀行之等值
    存款贈與原告林璟翔乙節，然依鈞院函詢郵局及宜蘭信用合
    作社之客戶歷史交易清單、對帳單之資料，未見蔡蘭將款
    項贈與林璟翔之事實，故難認原告有自蔡蘭繼承任何財產
    ，依首揭說明，原告自毋庸就蔡蘭之保證債務負清償之責
    。綜上，爰依民法第1148條第2項、民法繼承編施行法第1條
    之3等規定，提起本件訴訟。
(四)、爰為訴之聲明：鈞院98年度司執字第12303號清償債務強制
    執行事件對原告所為之強制執行程序，應予撤銷。
二、被告答辯則以：
(一)、依98年5月22日新修正之民法繼承編施行法第1條之3第2項規
    定，繼承在民法繼承編98年5月22日修正施行前開始，繼承
    人對於繼承開始以前已發生代負履行責任之保證契約債務，
    由其繼續履行債務顯失公平者，以所得遺產為限，負清償責
    任。其前提是須有繼續履行債務顯失公平者，才能依法判令
    以所得遺產為限，而非無繼承之財產即屬顯失公平，此先予
    敘明。
(二)、查蔡蘭於87年3月19日應其長女即訴外人林宮燕之邀，擔
    保林宮燕對被告所負借款債務之履行，進而與被告成立保證
    契約，而該保證債務係於90年8月19日發生，被告於91年2月
    間接奉鈞院91年度促字第780號支付命令裁定確定，蔡蘭
    於97年11月28日死亡。而於系爭債務發生時，蔡蘭與原告
    均居住於宜蘭縣宜蘭市○○○路36巷28號，91年1月間鈞院
    核發上開支付命令，命蔡蘭給付債務時，原告2人顯然知
    悉此事。蔡蘭於91年2月20日起旋即將名下所有財產進行
    贈與處分，依宜蘭郵局回函部分，蔡蘭在91年4月有大筆
    款項進出，之後餘額變少，此顯然可以證明原告2人是1人分
    得房子、1人分得現金，而且時間都在91年4月間，益徵蔡
    蘭係脫產行為，已然構成侵害債權之行為，有得為撤銷之情
    形。又原告於91年1月間知悉債務存在時，早已為完全行為
    能力人，卻於97年11月28日蔡蘭死亡時，不依法向管轄法
    院聲請拋棄或限定繼承，免除責任，進而概括繼承，自應依
    法繼續負擔蔡蘭所遺留之債務，渠等不能空言系爭債務之
    性質為保證債務及未繼承遺產，即臨訟主張由其繼續履行有
    顯失公平之情，否則民法關於限定繼承之規定，豈非形同具
    文。
(三)、綜上，原告既未依民事訴訟法舉證責任方法提出證明其遭受
    不可抗力事由，而無法適時依法聲請行使拋棄或限定繼承來
    捍衛權利，亦未有任何足資證明顯失公平情事，於法無據。
(四)、爰為答辯聲明：原告之訴駁回。
三、本件兩造不爭執之事實，為訴外人蔡蘭為原告之被繼承人
    ，蔡蘭於87年間擔任訴外人林宮燕對被告借款債務之連帶
    保證人，因此仍對被告負有本金新台幣（下同）3,135,228
    元之債務。原告2人為蔡蘭之子，蔡蘭於97年11月28日
    死亡，原告並未為拋棄繼承或限定繼承之表示。被告執臺灣
    桃園地方法院91年度執宙字第5254號債權憑證為執行名義，
    向本院聲請強制執行，經本院執行處於98年11月5日以宜院
    瑞98司執未字第12303號執行命令，扣押原告林璟翔對訴外
    人經濟部水利署第一河川局之薪資債權；扣押原告於訴外人
    宜蘭信用合作社之股金、出資額、存款債權等；查封原告林
    芳昌所有坐落宜蘭縣宜蘭市○○○段360、479地號及宜蘭縣
    宜蘭市○○○段364建號建物、原告2人所共有坐落宜蘭縣礁
    溪鄉○○○段945地號土地應有部分各1/4等情。上開事實並
    經本院調閱98年度司執字第12303號求償債務強制執行事件
    卷宗核閱屬實，均堪信為真。
四、本件經本院整理，並為兩造所同意之爭點為：原告主張對於
    被繼承人蔡蘭之遺產，依民法繼承編施行法第1條之3第2
    項規定為限定繼承是否有理由？茲判斷如下：
(一)、按繼承人自繼承開始時，除本法另有規定外，承受被繼承人
    財產上之一切權利、義務。但權利、義務專屬於被繼承人本
    身者，不在此限。繼承人對於被繼承人之債務，以因繼承所
    得遺產為限，負清償責任。繼承在民法繼承編98年5月22日
    修正施行前開始，繼承人對於繼承開始以前已發生代負履行
    責任之保證契約債務，由其繼續履行債務顯失公平者，以所
    得遺產為限，負清償責任，民法第1148條、民法繼承編施行
    法第1條之3第2項分別定有明文。而按稱保證者，謂當事人
    約定，一方於他方之債務人不履行債務時，由其代負履行責
    任之契約，民法第739條定有明文。至於所謂連帶保證債務
    ，不過保證人喪失先訴及檢索抗辯權，仍不失為保證債務之
    一種，有最高法院44年臺上字第1182號判例可資參照。本件
    訴外人蔡蘭擔任訴外人林宮燕之連帶保證人，經被告向本
    院聲請核發支付命令，而於91年2月間確定，其後蔡蘭於9
    7年11月28日死亡，業如前述。又前揭民法繼承編施行法第1
    條之3係於98年5月22日修正施行，則原告是否得爰引前開法
    條主張對於繼承蔡蘭之系爭保證債務所負履行責任，以所
    得遺產為限，須視系爭保證債務由原告繼續履行是否顯失公
    平。就此，原告否認有自蔡蘭處繼承任何遺產，被告則主
    張原告林璟翔係於91年間自蔡蘭處取得現金、原告林芳昌
    則取得坐落宜蘭縣宜蘭市○○○段360、479地號及同段364
    建號（即門牌號碼同市○○○路36巷28號）建物。查：
１、原告林璟翔部分：經本院函詢中華郵政股份有限公司宜蘭郵
    局，該局以99年6月9日宜字第0990003636號函檢附蔡蘭客
    戶歷史交易清單資料中，顯示蔡蘭確於91年3月29日至91
    年4月4日間雖確有合計310萬元之提款資料（本院卷第53頁
    ），然尚無任何證據資料顯示蔡蘭係將該等款項以何種方
    式交付予原告林璟翔，即難謂林璟翔有自蔡蘭處取得財產
    ，則被告此部分主張，非可採憑。
２、原告林芳昌部分：被告抗辯原告林芳昌所有坐落宜蘭縣宜蘭
    市○○○段360、479地號及同段364建號（即門牌號碼同市
    ○○○路36巷28號）建物，係由蔡蘭贈與。而依卷附上開
    不動產之土地及建物登記謄本（本院卷第67至70頁）所示，
    上開不動產係於91年4月30日，以買賣為原因（原因發生日
    期載為91年2月20日）為移轉登記，然依起訴狀原證2全國贈
    與資料清單（本院卷第13頁）所載，上開不動產係由蔡蘭
    贈與原告林芳昌，二者已有矛盾之處，就此不明之事實，應
    由原告林芳昌負舉證責任，即應證明確係因買賣而取得上開
    不動產，而非贈與。查，經本院函詢第一商業銀行宜蘭分行
    ，經其以99年12月24日一宜蘭字第00305號函檢附貸款資料
    所示，原告林芳昌雖確於91年6月13日辦理貸款200萬元，然
    同一時期蔡蘭於金融機構之存款並無相當金額之增加，亦
    乏原告林芳昌舉證以何方式交付價金予蔡蘭，且如確為買
    賣方式為上開不動產之交易，依諸常理亦應有買賣契約書以
    約定買賣標的、價金、付款方式、原有貸款清償方式等細節
    ，然此均未見原告林芳昌舉證。則依舉證責任分配之原則，
    自應為不利於原告林芳昌之認定，亦即應認上開不動產係由
    蔡蘭贈與原告林芳昌。故原告林芳昌之主張，尚非可採，
    應認被告之抗辯為有理由。
五、綜上所述，原告林璟翔主張其並未繼承蔡蘭之遺產，若繼
    續履行保證債務顯失公平，依民法第1148條第2項、民法繼
    承編施行法第1條之3第2項規定，得以所得遺產為限，負清
    償責任，為有理由。而原告林璟翔既未繼承遺產，當無庸再
    以自有財產清償債務，堪可採信，按執行名義成立後，如有
    消滅或妨礙債權人請求之事由發生，債務人得於強制執行程
    序終結前，向執行法院對債權人提起異議之訴，強制執行法
    第14條第1項前段定有明文，原告林璟翔主張系爭執行事件
    強制執行程序應予撤銷，即屬有據。至原告林芳昌所有上開
    不動產應認係自債務人蔡蘭處受贈而來，則原告林芳昌主
    張繼續履行保證債務顯失公平，為無理由，應予駁回。
六、本件事實已臻明確，兩造其餘攻擊或防禦之方法，經核於判
    決結果無何影響，爰不一一論述，附此敘明。
七、訴訟費用負擔之依據：民事訴訟法第79條。
中    華    民    國    100    年    3    月    21    日
                  臺灣宜蘭地方法院民事庭
                      法  官  張軒豪
正本與原本無異。
如不服本判決應於判決送達後20日內提出上訴狀（須附繕本）。
中    華    民    國    100    年    3    月    21    日
                      書記官  林嘉萍